臺灣高雄地方法院刑事判決　　　　　　　93年度易字第1402號
公　訴　人　臺灣高雄地方法院檢察署檢察官
被　　　告　乙○○
上列被告因違反稅捐稽徵法案件，經檢察官提起公訴（93年度偵
字第15063 號），被告於本院準備程序進行中，就被訴事實為有
罪之陳述，經本院告知簡式審判程序意旨，並聽取公訴人及被告
等之意見後，合議裁定由受命法官獨任進行簡式審判程序審理，
嗣因檢察官併案審理 (94年度偵字第9270號)， 因被告對於併案
部分否認犯行，本院認為本件不宜進行簡式審判程序，撤銷原裁
定改依通常審判程序審理，本院判決如下：
    主  文
乙○○公司負責人為納稅義務人，以詐術逃漏稅捐，處有期徒刑
伍月，如易科罰金，以參佰元折算壹日。
    事  實
一、乙○○於民國（下同）91年6 月間某日，經甲○○ (業經臺
    灣高雄地方法院檢察署檢察官以93年度偵緝字第2492號提起
    公訴，現由本院發布通緝中)之 介紹而與丁○○ (未經起訴
    )認 識，適有某姓名年籍不詳之成年男子「陳良民」欲僱請
    丁○○擔任公司名義上負責人，惟丁○○因債信不好，轉而
    介紹乙○○與「陳良民」認識，乙○○因缺錢花用，即答應
    「陳良民」以新台幣 (下同)5 萬 元及每月支付1 、2 萬元
    零用金之代價，擔任「固盈有限公司」（下稱固盈公司）名
    義負責人，乙○○收受「陳良民」新台幣 (下同)5 萬 元後
    ，即將相關證件、印章交付丁○○，轉交「陳良民」辦理相
    關變更登記，並配合書寫相關申請文件，嗣「陳良民」於91
    年10月31日委託不詳姓名者向經濟部中部辦公室申請核轉台
    北市政府建設局將「固盈有限公司」原董事 (僅有一名董事
    )石 正順變更為乙○○，及變更營業地址為台北市松山區○○○路463 號1 樓。嗣於92年間某時，陳良民明知蘇秀香於
    91 年 間並未受雇於固盈公司，亦未支領該公司任何薪資，
    竟與固盈公司不詳年籍綽號「黃大姐」之會計人員基於共同
    犯意聯絡，利用於其業務上作成之固盈公司91年度各類所得
    扣繳暨免扣繳憑單（下稱扣繳憑單），虛列蘇秀香薪資所得
    19 萬3000 元，復在該公司業務上製作之91年營利事業所得
    稅結算申報書內登載該不實之內容，併同前開扣繳憑單，於
    92 年 間持向財政部臺北市國稅局，申報固盈公司91年度營
    利事業所得稅而行使之，藉此虛偽增加公司營業成本費用支
    出之不正當方法，逃漏固盈公司91年度營利事業所得稅4825
    0 元，足以生損害於蘇秀香及稅捐稽徵機關對稅賦稽徵之正
    確性。嗣因蘇秀香於92年5 月間某日，前往財政部臺北市國
    稅局申報91年度所得稅時，始知上情。
二、案經蘇秀香訴請臺灣臺北地方法院檢察署呈請臺灣高等法院
    檢察署檢察長移轉臺灣高雄地方法院檢察署檢察官偵查起訴
    。
    理  由
一、上述犯罪事實，業據被告於警詢及本院審理時坦承不諱，核
    與告訴人蘇秀香於警詢、偵查中指訴之情節相符，復與證人
    甲○○於警詢時之陳述及證人丁○○於本院94年10月19日審
    理中之證述情節相符，此外，復有蘇秀香91年度綜合所得稅
    結算申報扣（免）繳所所得資料1 紙參考清單1 紙、臺北市
    政府建設局第一科固盈有限公司設立、變更登記資料案卷1
    宗在卷可憑，財政部臺北市國稅局松山分局94年11月9 日財
    北國稅松山營所字第0940028423號函1 紙、94年1 月23日財
    北國稅松山營所字第0940209730號函1 紙及所附固盈有限公
    司91年度營利事業所得稅決算申報書全卷及核定通知書影本
    計19紙在卷可稽，被告犯行洵堪認定。
二、按稅捐稽徵法第47條第1 款之規定，係將納稅義務人之公司
    責任，於其應處徒刑範圍，轉嫁於公司負責人。其犯罪或受
    罰主體原屬為納稅義務人之公司，僅因公司於事實上無從負
    擔自由刑，基於刑事政策之考量，乃設該規定，於應處徒刑
    之範圍內，轉嫁於公司之負責人。核被告所為，係係犯稅捐
    稽徵法第47條第1 款、第41條公司負責人詐術逃漏稅捐罪稅
    ，公訴人認被告所犯係稅捐稽徵法第43條第1 項之幫助納稅
    義務人以不正當方法逃漏稅捐罪，尚有誤會，惟起訴事實既
    已載明，本院自得於不妨害事實同一性之範圍內，依法變更
    起訴法條，附此敘明。又稅捐稽徵法第47條第1款之規定，
    係將納稅義務人之公司責任，於其應處徒刑範圍，轉嫁於公
    司負責人。其犯罪或受罰主體原屬為納稅義務人之公司，僅
    因公司於事實上無從負擔自由刑，基於刑事政策之考量，乃
    設該規定，於應處徒刑之範圍內，轉嫁於公司之負責人；受
    罰之公司負責人，乃屬代罰之性質，並非因其本身之犯罪而
    負責任。自亦無與他人有犯意聯絡、行為分擔，而成立共同
    正犯之可能，最高法院93年度台上字第5110號判決闡釋甚明
    ，故公訴人認被告與甲○○ (本院發布通緝中)基 於幫助營
    業稅納稅義務人固盈公司逃漏稅捐之「概括犯意聯絡」 (見
    起訴書犯罪事實欄第2 行下段迄第3 行上段)等 語，亦有誤
    會，併予說明。本院審酌被告為貪圖小利甘為人頭公司負責
    人，致罹刑章，其犯罪手段自屬可議，惟其犯罪所得非多，
    惡性並非重大，犯罪後坦承犯行，態度良好，顯有悔意，及
    其犯罪之動機、目的等一切情狀，量處如主文所示之刑，並
    諭知易科罰金之折算標準，以資懲處。
三、移送併辦 (即94年度偵字第9270號)意 旨略以：被告乙○○
    明知擔任公司名義負責人，可能幫助實際負責人或營業稅納
    稅義務人逃漏稅捐，致稅捐稽徵機關追查無門，竟基於幫助
    營業稅納稅義務人箔客箂實業有限公司逃漏稅捐之犯意，於
    92年農曆年間，以新台幣 (下同)10 萬元之代價，將其身分
    證影本交付丁○○及自稱「黃小姐」年籍不詳之女子組成不
    法集團，允諾擔任該公司之名義負責人。嗣該集團於92年2
    月25日向臺北市政府辦理變更登記，該公司原負責人由謝萳
    變更為乙○○，營業地址為臺北市○○○路526 號1 樓變更
    為臺北市○○○路7 號4 樓，又於92年5 月22日申請變更負
    責人為陳銘洲，同年7 月10日變更營業地址為臺北縣永和市
    ○○路12巷17號1 樓。該集團明知無銷貨事實，卻於該期間
    開立鉅額之不實發票57紙，金額共計2034萬7469元，稅額計
    101 萬7378元，交付鼎鑫國際實業有限公司等允當進貨憑證
    使用。因該等公司取得虛開發票後，已持46張申報扣抵銷項
    稅額，金額共計2029萬5122元，稅額計101 萬4760元，復該
    集團明知該公司於92年1 月至2 月無銷貨事實，竟申報零稅
    率銷售額計632 萬1438元，欲冒退營業稅計31萬1987元，因
    財政部臺北市國稅局察覺該公司係虛設行號，始未核退。因
    認被告乙○○犯稅捐稽徵法第41條 (併案意旨書誤載第43條
    ) 、刑法第214 條、215 條、216 條、339 條及商業會計法
    第71條之罪嫌，並與前開論罪部分具有連續犯及牽連犯之關
    係云云。
四、按公司為法人，公司負責人為自然人，二者在法律上並非同
    一人格主體。公司負責人為公司之代表，其為公司所為行為
    ，應由公司負責。故公司負責人為公司以不正當方法逃漏稅
    捐，因納稅義務人為公司，其所觸犯稅捐稽徵法第41條之罪
    之犯罪或受罰主體，仍為公司，而非公司負責人，僅因公司
    於事實上無從擔負自由刑之責任，基於刑事政策上之考慮，
    同法第47條第1 款將納稅義務人之公司應處徒刑之規定，轉
    嫁於公司負責人。是公司負責人依該條款而適用徒刑之處罰
    ，乃屬代罰之性質，並非因其本身之犯罪而負行為責任。又
    刑法第55條所規定之牽連犯，必須同一人犯一罪而其方法或
    結果行為另犯他罪名，始克相當；亦即必須同一犯罪主體之
    二個以上犯罪行為間，具有目的與方法、或目的與結果之關
    係，始得從一重處斷。公司負責人為納稅義務人之公司以不
    正當方法逃漏稅捐，既非稅捐稽徵法第41條之犯罪或受罰主
    體，僅依同法第47條第1 款之規定，代替公司受徒刑之處罰
    ，自與其本身為犯罪主體所犯其他罪名（如刑法第216 條、
    第215 條、商業會計法第71條等罪）間，不具牽連犯關係。
    且公司既不具有犯罪能力，自無所謂概括犯意之存在，故公
    司以不正當方法逃漏稅捐，當不可能成立連續犯，該公司負
    責人因而代罰，亦不應成立連續犯，公司逃漏稅捐多次，其
    負責人應成立多次罪刑，併合處罰。最高法院89年度台非字
    第8 號、90年度台上字第51號、91年度台上字第2093號、92
    年度台上字第4025號判決論述甚詳。揆諸上開最高法院判決
    要旨，本件被告乙○○擔任固盈公司負責人，因納稅義務人
    固盈公司以詐術逃漏營利事業所得稅，依稅捐稽徵法第47條
    第1 款之代罰規定，而論以稅捐稽徵法第41條之罪，自與其
    擔任箔客箂實業有限公司負責人，亦因上開代罰之規定，應
    負稅捐稽徵法第41條之罪部分，並無連續犯之關係 (無概括
    犯意存在可言)， 亦與其所犯刑法第214 條、215 條、216
    條、339 條及商業會計法第71條之罪間，未具有目的與方法
    、或目的與結果之關係，合先敘明。又本件起訴犯罪事實先
    載明：「乙○○明知擔任公司名義負責人，可能幫助實際負
    責人或營業稅納稅義務人逃漏稅捐，致稅捐稽徵機關追查無
    門，竟與甲○○基於幫助營業稅納稅義務人固盈公司逃漏稅
    捐之概括犯意聯絡，由甲○○於91年6 月間某日，介紹乙○○與不詳年籍綽號【謝大哥】 (即丁○○)之 男子認識，再
    由「謝大哥」先支付乙○○5 萬元，每月再支付乙○○數千
    元零用金，作為擔任固盈公司名義負責人之代價，乙○○則
    提供身分證件交付【謝大哥】，【謝大哥】再持向臺北市政
    府辦理固盈公司變更登記負責人為乙○○」等語，再載明：
    「嗣於92年間某時，【謝大哥】明知蘇秀香於91年間並未受
    雇於固盈公司，亦未支領該公司任何薪資，竟與固盈公司不
    詳年籍綽號【黃大姐】之會計人員基於共同犯意聯絡，利用
    於其業務上作成之固盈公司91年度各類所得扣繳暨免扣繳憑
    單，虛列蘇秀香薪資所得19萬3000元，復基於接續之犯意，
    在該公司業務上製作之91年營利事業所得稅結算申報書內登
    載該不實之內容，併同前開扣繳憑單，於92年間持向財政部
    臺北市國稅局，申報固盈公司91年度營利事業所得稅而行使
    之，藉此虛偽增加公司營業成本費用支出之不正當方法，逃
    漏固盈公司91年度營利事業所得稅48250 元，足以生損害於
    蘇秀香及稅捐稽徵機關對稅賦稽徵之正確性」等語，關於虛
    列蘇秀香薪資所得19萬3000元，於92年間持向財政部臺北市
    國稅局，申報固盈公司91年度營利事業所得稅而行使之行為
    主體，起訴書係載明「謝大哥」、「黃大姐」基於共同犯意
    聯絡，且本件起訴書所引被告所犯法條亦未載明刑法第214
    條、215 條、216 條等罪，足見本件起訴事實並未包括被告
    涉刑法第214 條、215 條、216 條等罪部分；從而，移送併
    辦意旨認被告乙○○擔任箔客箂實業有限公司負責人，嗣該
    集團明知無銷貨事實，卻於該期間開立鉅額之不實發票57紙
    ，金額共計2034萬7469元，稅額計101 萬7378元，交付鼎鑫
    國際實業有限公司等允當進貨憑證使用。因該等公司取得虛
    開發票後，已持46張申報扣抵銷項稅額，金額共計2029萬
    5122 元 ，稅額計101 萬4760元，復該集團明知該公司於92
    年1 月至2 月無銷貨事實，竟申報零稅率銷售額計632 萬
    1438元，欲冒退營業稅計31萬1987元等事實，認被告涉有刑
    法第214 條、215 條、21 6條、339 條及商業會計法第71條
    之罪嫌，核與前開起訴部分自無連續犯之關係。綜上所述，
    移送併辦部分既與本件起訴、論罪科刑部分，均無連續犯或
    牽連犯之裁判上一罪關係，自不在起訴效力所及範圍內，本
    院自無從審究，應退由檢察官依法偵辦，附此敘明。
據上論斷，應依刑事訴訟法第299 條第1 項前段、第300 條，稅
捐稽徵法第41條，第47條第1 款，刑法第11條前段、第41條第1
項前段，罰金罰鍰提高標準條例第2 條判決如主文。
本案經檢察官丙○○到庭執行職務。
中　　華　　民　　國　　94　　年　　12　　月　　20　　日
                  刑事第九庭審判長法　官  張世賢
                                  法　官  謝梨敏
                                  法　官  陳建和
以上正本證明與原本無異。
如不服本判決，應於收受送達後10日內向本院提出上訴書狀。
中　　華　　民　　國　　94　　年　　12　　月　　20　　日
　　　　　　　　　　　　　　      書記官  林慧君
附錄本案論罪科刑法條全文：
稅捐稽徵法第41條：
納稅義務人以詐術或其他不正當方法逃漏稅捐者，處5 年以下有
期徒刑、拘役或科或併科新臺幣6 萬元以下罰金。
稅捐稽徵法第47條：
本法關於納稅義務人、扣繳義務人及代徵人應處徒刑之規定，於
左列之人適用之：
一  公司法規定之公司負責人。
二  民法或其他法律規定對外代表法人之董事或理事。
三  商業登記法規定之商業負責人。
四  其他非法人團體之代表人或管理人。
